臺灣高雄地方法院刑事判決　　　　　　　92年度訴字第1687號
公　訴　人　臺灣高雄地方法院檢察署檢察官
被　　　告　己○○
選任辯護人　許明德律師
　　　　　　吳芝瑛律師
　　　　　　鄭勝智律師
被　　　告　戊○○
選任辯護人　張志明律師
上列被告因貪污治罪條例等案件，經檢察官提起公訴（91年度偵
字第6063號），本院判決如下：
    主  文
戊○○依據法令從事公務之人員，對於職務上之行為，收受賄賂
，處有期徒刑貳年，褫奪公權貳年，所得財物新臺幣陸仟元，應
予追繳沒收，如全部或一部無法追繳時，以其財產抵償之。
己○○無罪。
    事  實
一、戊○○係交通部公路總局高雄區監理所（下稱高雄區監理所
    ）之助理工務員，負責汽、機車駕駛執照考驗之工作，為依
    據法令從事公務之人員。緣壬○○（其行賄犯行未經起訴）
    因報考高雄區監理所在南區汽車駕駛訓練中心（下稱南訓中
    心）舉行之普通聯結車駕駛執照路試，經考2 次均無法通過
    考試，於第2 次考試又因壓線不及格下車時，適經營「力生
    拖、貨車訓練場」之甲○○（其行賄部分已審結）陪同其駕
    訓班之考生前往考試，見壬○○未通過考試，即上前向壬○○攀談表示，如欲通過考試，只要花費新臺幣（下同）
    15,000 元 ，即可找人協助通過考試。壬○○因急欲取得聯
    結車駕照，遂基於行賄之犯意同意之，甲○○並留下電話，
    約定於壬○○報名聯結車考試當日在高雄區監理所見面。雙
    方依約在高雄區監理所見面後，壬○○告知甲○○考試日期
    為89年5 月22日，甲○○則介紹其父乙○○予壬○○認識，
    並表示考試當日因其另有要陪同考試之考生，是以由乙○○
    陪同壬○○參加考試。適戊○○為高雄區監理所於89年5 月
    22日上午8 時9 分許以電腦抽籤決定當日之主考人員，並由
    己○○擔任監考人員，甲○○見正好為認識之戊○○擔任主
    考人員，遂利用戊○○前往車庫外空地將聯結車車頭開至考
    場時，趨前向戊○○告知行賄之考生姓名，請戊○○予以關
    照，戊○○即基於對職務上之行為收受賄賂之犯意而應允之
    。惟壬○○當天考試時並未出錯而依自己能力通過路試，戊○○因而未違背職務予以協助。嗣壬○○通過考試後，依約
    在南訓中心之廁所將賄款15,000元交付乙○○，由乙○○回
    去轉交甲○○。翌日甲○○對於戊○○職務上之行為，基於
    交付賄賂之意，在高雄區監理所之廁所內，將6,000 元交付
    戊○○，戊○○則對甲○○交付關於其職務上行為之賄賂予
    以收受。嗣經臺灣高雄地方法院檢察署檢察官於91年3 月26
    日指揮法務部調查局高雄市調查處（下稱高雄市調處）至甲○○之住處搜索，扣得甲○○記載帳目所用之力生聯結車大
    貨車訓練場學員名冊1 本，並經甲○○於偵查中自白行賄犯
    行，因而偵知上情。
二、案經法務部調查局高雄市調查處移送臺灣高雄地方法院檢察
    署檢察官暨該署檢察官自動檢舉偵查起訴。
    理  由
壹、關於證據能力部分：
一、證人甲○○於高雄縣調查站之陳述有證據能力：
  (一)按被告或共犯之自白，不得作為有罪判決之唯一證據，仍應
    調查其他必要之證據，以察其是否與事實相符。又被告以外
    之人於檢察事務官、司法警察官或司法警察調查中所為之陳
    述，與審判中不符時，其先前之陳述具有較可信之特別情況
    ，且為證明犯罪事實存否所必要者，得為證據。刑事訴訟法
    第156 條第2 項、第159 條之2 分別定有明文。而刑事訴訟
    法第159 條所謂「被告以外之人」包括共同被告，此觀諸該
    法條之立法理由謂：「『被告以外之人』審判外之『言詞或
    書面』陳述，原則上均不得作為證據，而將共同被告、共犯
    、被害人等審判外之陳述，同列入傳聞法則之規範，不以證
    人審判外之陳述為限。」等語即明。是如共同被告於司法警
    察調查中所為之陳述與審判中不符，惟先前之陳述具有較可
    信之特別情況，且為證明犯罪所必須，復有其他證據可資佐
    證而非唯一證據時，仍得作為被告有罪判決之認定依據。至
    同法第287 條之2 則係指「法院」就「被告本人之案件」調
    查共同被告時，該共同被告應準用有關人證之規定者而言，
    是如非於法院審判中就被告本人之案件而為調查，即無該條
    規定之適用，自不得以共同被告於司法警察調查時或檢察官
    偵訊時未依人證之規定踐行具結程序，遽認其供述不具證據
    能力，合先敘明。
  (二)被告戊○○雖主張證人甲○○於調查局高雄縣調查站所為之
    供（證）述無證據能力，證人甲○○既係被告以外之人，雖
    其於高雄縣調查站中陳稱曾交付被告戊○○如犯罪事實欄所
    載之賄款等語，惟其交付賄款之時間、地點與其於審判中所
    為之證述不符，本院審酌甲○○於91年4 月2 日於高雄縣調
    查站之陳述距案發日較近，當時記憶自較深刻，可立即反應
    所知，不致因時隔日久而遺忘案情，揆諸上開說明，顯見其
    先前於高雄縣調查站中所為之陳述，具有較可信之情況，且
    為證明被告戊○○之犯罪事實所必要，依諸刑事訴訟法第
    159 條之2 之規定，自得為證據。
二、證人甲○○於檢察署偵查中之供述無證據能力：
    刑事訴訟法第158 條之3 規定：「證人、鑑定人依法應具結
    而未具結者，其證言或鑑定意見，不得作為證據」，其立法
    理由乃在擔保該證言或鑑定意見，係據實陳述或公正誠實之
    可信性，故未依法具結者，依證據絕對排除法則，當然無證
    據能力，而不得作為證據。甲○○於偵查中供稱壬○○取得
    聯結車駕照係由我經手。我在南訓中心遇到壬○○，我主動
    表示花費15,000元即可取得駕照。我安排他在89年5 月22日
    參加高雄縣監理所由戊○○及己○○主持之路考。路考當天
    我事先向戊○○打過招呼，要他特別照顧壬○○。後來壬○○順利取得駕照。我在隔天將6,000 元在監理所交給戊○○
    。我向壬○○收取15,000元之費用。在路考通過當天，即向
    壬○○收取15,000元，地點在南訓中心等語。既非以證人身
    分到庭，而未經依法具結陳述，依刑事訴訟法第158 條之3
    規定，應不具證據能力。
三、證人壬○○在高雄縣調查站之陳述無證據能力：
    按被告以外之人於檢察事務官、司法警察官或司法警察調查
    中所為之陳述，與審判中不符時，其先前之陳述具有較可信
    之特別情況，且為證明犯罪事實存否所必要者，得為證據，
    刑事訴訟法第159 條之2 定有明文。查證人壬○○於調查局
    之陳述，經核與其於審判中之陳述相符，自無上開例外規定
    之適用，應認無證據能力。
四、證人壬○○在檢察署偵查中之供述有證據能力
    按被告以外之人於偵查中向檢察官所為陳述，除顯有不可信
    之情況者外，得為證據，同法第159 之1 第2 項定有明文。
    偵查中對被告以外之人（包括證人、鑑定人、告訴人、被害
    人及共同被告等）所為之偵查筆錄，或被告以外之人向檢察
    官所提之書面陳述，性質上均屬傳聞證據。惟現階段刑事訴
    訟法規定檢察官代表國家偵查犯罪、實施公訴，依法其有訊
    問被告、證人及鑑定人之權，證人、鑑定人且須具結，而實
    務運作時，檢察官偵查中向被告以外之人所取得之陳述，原
    則上均能遵守法律規定，不致違法取供，其可信度極高，職
    是，被告以外之人前於偵查中已具結而為證述，除反對該項
    供述得具有證據能力之一方，已釋明「顯有不可信之情況」
    之理由外，不宜以該證人未能於審判中接受他造之反對詰問
    為由，即遽指該證人於偵查中之陳述不具證據能力。本院查
    ，證人壬○○於檢察官偵查中所為之陳述，未曾提及檢察官
    在偵查時有不法取供之情形，又查無顯不可信之情況，依上
    開說明，其於偵查中之證言均具有證據能力。
五、扣案之力生聯結車大貨車訓練場學員名冊於89年5 月份之記
    事欄內記載「5 月21日、壬○○、車種拖、節數外、金額
    900 」，該記載內容之意義為89年5 月21日壬○○透過甲○○以15,000元向主考官行賄，其中擔任路考考驗員者為被告
    。而前開扣案之學員名冊係甲○○平時記載力生聯結車大貨
    車訓練場之帳目，其目的即在於供己記帳之用，而別無其他
    目的，故該學員名冊記載之事實具備極高之真實性及可信性
    ，符合刑事訴訟法第159 條之4 第3 款規定得為證據，且
    當事人並未爭執該項證據之證據能力，故得採為裁判之基礎
    。
貳、被告戊○○部分：
一、訊據被告戊○○矢口否認有何收受賄賂之犯行，辯稱：伊未
    曾收受賄賂云云。辯護人則以：證人甲○○於偵查中證稱是
    其帶壬○○去參加路考，也是其向壬○○收錢。然而證人壬○○稱其在南訓中心將15,000元交予1 名年約50歲左右之男
    子，而非甲○○。又壬○○之考試時間為89年5 月22日，據
    甲○○稱向壬○○收15,000元，拿6,000 元出去，自己拿
    9,000 元，然而而甲○○之帳冊上載明5 月21日向壬○○收
    取9,000 元，何以壬○○尚未通過考試就已經收到錢？況甲○○對於在何時、何地將6,000 元交予戊○○，於偵查及審
    理中所言並不一致，苟如甲○○所述，僅有拜託戊○○1 次
    ，豈有證詞前後明顯不一之理？況甲○○於偵查中證稱其安
    排壬○○參加戊○○主持之路考，惟該監理所之主考官係在
    考試當天早上才由電腦抽籤決定，並無事先安排的可能。且
    路考時係由主考、監考各1 人，同時在車上主、監考，苟如
    甲○○所述，僅打點戊○○1 人，豈能使壬○○順利過關？
    又壬○○證稱甲○○當日並未陪同前往路考，則甲○○何以
    能在路考當天陪壬○○路考並向主、監考人員關說？又甲○○先證稱其向發動車子的監考官打點關說，且打點關說的時
    間係在車庫。其後又稱其是離停放考驗車不遠的車邊跟戊○○說的，前後證述不一。又戊○○個性溫和良善，於主考之
    每一個案，均會善意提醒考生勿緊張，速度放慢，並無他意
    等語，資為被告辯護。惟查：
  (一)訊據被告戊○○坦承係在交通部公路總局高雄區監理所任職
    ，並於89年5 月間擔任助理工務員職務，負責汽機車駕駛執
    照考驗之工作，為依據法令從事於公務之人員。次查，被告
    戊○○於89年5 月22日受證人即同案被告甲○○之關說後，
    乃於當日擔任證人壬○○參加聯結車駕駛執照考試之路考主
    考員時，因證人壬○○應考狀況良好，被告並未違背職務配
    合或協助證人壬○○考取駕照，惟仍於翌日收受證人壬○○
    透過證人乙○○轉交證人甲○○所交付之6,000 元賄款一情
    ，業據證人壬○○、甲○○、乙○○證述明確。且有證人壬○○之高雄市監理處汽車駕駛人螢幕列印、考生聯結車駕駛
    執照登記書各1 紙、力生聯結車大貨車訓練場學員名冊1 本
    在卷可佐。
  (二)證人甲○○在考生壬○○第2 次考試不及格時，上前攀談表
    示可幫忙協助疏通乙節，業據證人甲○○於本院審理時證稱
    ：在南訓中心，壬○○路考沒過下車時，我前去攀談，我說
    人家會指導，路考通過後才收款15,000元，有介紹50歲男子
    乙○○給壬○○等語（見本院94年3 月31日審理筆錄），核
    與證人壬○○於本院審理時證稱：第2 次考試失敗後，1 名
    30歲的男子叫我明天在高雄區監理所外面等，他會叫1 名50
    多歲男子過來。我在那邊考試的時候，該30幾歲的男子來跟
    我說這樣子會比較好過。我自己去報名後，再把考試的時間
    跟50多歲男子講，他有給我電話。考試當天我們約在南訓中
    心的門相等，並表示如果這一次我考過要給他15,000元，考
    不過就不用了（見本院94年3 月31 日 審理筆錄）等語相符
    。是證人甲○○確有向證人壬○○表示可以以金錢疏通考官
    而通過考試屬實。
  (三)而路試之前，聯結車車頭必須由主考官開至考場，此據證人
    庚○○於本院審理時證稱：是由主考官將考驗車開出來，因
    為他要說明示範（見本院94年3 月31日審理筆錄）等語明確
    。且證人甲○○於89年5 月22日，趁隙利用被告戊○○在路
    考考試前至車庫旁空地將聯結車車頭開至考場之機會，向戊○○關說俾便壬○○通過路考，事後於翌日下午將賄款
    6,000 元在高雄區監理所交付戊○○，亦據證人甲○○於本
    院審理時證稱：我在高雄區監理所僅認識1 個戊○○。考試
    當天看到人才知道壬○○的主考官姓名，看準考證上面的單
    雙號就知道是誰要考壬○○的人。當天路考時是主考官在駕
    駛座上。我看主考開幾號車，就是考那台車。要考試之前，
    車子放在車庫裡面，監考官（應為主考官之誤解，因為證人
    甲○○並不知道是由主考或是監考人員去開車，見甲○○其
    後證述）會去發動車子，我忘記是否是過去車庫那邊跟他講
    還是當面跟他講，我是講當天有1 個要考，請他幫忙一下讓
    他過。我沒有當面跟他講代價，我拜託他，麻煩他跟這個駕
    訓班的學生指導一下，他說好。我忘記在車庫開車的到底是
    監考官還是主考官，我看開車是認識的，才去講的，我是跟
    戊○○說的。我是隔日下午在高雄區監理所廁所交給他
    6,000 元。我說這是昨天拜託你的，他有收錢但沒有說甚麼
    話等語（見本院94年3 月31日審理筆錄）綦詳。而證人甲○○上開行賄之供述，對自己不利，故其並無誣陷被告之動機
    及必要，故證人甲○○前開關於被告受賄之供述，自可採信
    。是證人甲○○確有利用被告戊○○前往車庫旁欲將車頭開
    至考場之機會，向被告戊○○關說打點乙情，應屬實在。
  (四)又證人甲○○於高雄縣調查站詢問時，依據力生聯結車、大
    貨車訓練場學員名冊指認行賄之考生壬○○，且證稱：節數
    欄內所記載之「阿拉伯數字」為考生預計上課之節數；「險
    」字則為幫考生代為辦理保險業務；「外」字意指在本駕訓
    班報名之考生反應較為遲鈍須額外再加鐘點者、需其他考照
    特殊服務者或非在本駕訓班報名之考生需要委由我代辦考照
    等相關業務者；而金額欄內之數字則是考生所繳交之費用，
    但實際數額須再加一個「0 」。所謂之特殊服務即指向監理
    單位主考官疏通考照業務等相關代辦業務；而對於非在本駕
    訓班報名之考生，亦提供相同之疏通主考官之服務。前述我
    向考生壬○○索取15,000元之費用之分配，其中5,000 元直
    接列為本駕訓班的鐘點費用，而4,000 元則是我個人之走路
    工，其餘之6,000 元則做為買通主、監考官的賄款（見91年
    度偵字第6072號卷第91頁背面、第92頁）等語，及於本院審
    理時證稱：我跟壬○○收15,000元，拿6,000 元出去，自己
    拿9,000 元。帳冊上面記載之5 月21日9,000 元是入帳日期
    ，至於入帳日期為5 月21日，但考試日期是5 月22日，是因
    為當初作帳之日有錯，我們有自己的算法，行賄的錢沒有記
    載在任何書面上等語（見本院94年3 月31日審理筆錄）甚明
    ，核與扣押之上開名冊內確記載有壬○○，且其「節數」欄
    內記載「外」、「金額」欄內亦記載「900 」相符，此有該
    名冊1 本附卷可稽。益見證人甲○○證述有為壬○○疏通考
    官而向壬○○收取15,000元一節，應非子虛。
  (五)另壬○○之普通汽車（聯結車）駕駛執照登記書，其上考驗
    員之欄位內有被告戊○○之職章及記載考試日期為89年5 月
    22 日 ，及高雄市監理處汽車駕駛人螢幕列印，載明「普聯
    890522」，是壬○○確於89年5 月22日通過聯結車路試，有
    普通汽車（聯結車）駕駛執照登記書及高雄市監理處汽車駕
    駛人螢幕列印各1 份在卷足佐。
  (六)又證人壬○○於路試通過後，在南訓中心的廁所內，將
    15,000元交給乙○○，透過證人乙○○轉交證人甲○○向被
    告戊○○行賄，業據證人乙○○於本院審理時證稱：有去過
    南區所考場1 次，因為甲○○帶考生去考試較忙，叫我去幫
    忙，去找學生講話。甲○○叫我去找考拖車駕照的學生，說
    如果他花些錢就可以通過考試。我跟該學生表示是否想要通
    過考試，如果要跟我說，我跟老闆講。如果考過就要花
    15,000 元 ，考不過就不用了，該學生有答應。考完後該學
    生去廁所將錢拿給我，我將錢交給甲○○等語。並經本院提
    示壬○○照片供其指認，答稱我不敢百分之百確定，但從照
    片來看很像，有點印象，似曾看過（見94年8 月9 日審理筆
    錄）等語。核與證人壬○○於偵查中證稱：我順利通過路考
    ，之後我在廁所將15,000元拿給該名男子（見91年度偵字第
    6072號卷第88頁），及於本院審理時證稱：路考考過以後有
    在考場廁所裡面交15,000元給1 位50多歲的人（見94年3 月
    31日審理筆錄）等語相符。且壬○○前開陳述，係關於自己
    行賄犯行之自白，而對自己不利，故可以採信。顯見證人乙○○確有依甲○○之指示，向壬○○招攬疏通並收取15,000
    元之費用。
  (七)按賄賂罪所謂職務上之行為，係指公務員在其職務範圍內所
    應為或得為之行為，所謂違背職務之行為，係指在其職務範
    圍內不應為而為或應為而不為者而言。證人壬○○於路考時
    ，並非必然需予以協助才能通過考試，此據證人壬○○於本
    院審理時稱：主考官僅在剩下車頭要進入時跟我說開慢一點
    ，方向盤不要轉太快。當時我車頭要倒退時，他有跟我講要
    開慢一點。前幾次沒有過的原因是壓線，這次考沒有壓線。
    主考官跟我說速度開慢一點與壓線沒有關係，因為我常常在
    開，也會進步。主考官沒有指導我如何轉動方向盤等語（見
    本院94年3 月31日審理筆錄）。顯見被告僅有對證人壬○○
    表示「開慢一點」等語，而此應屬對於一般考生於應試時情
    緒緊張容易出錯，而出於善意之提醒，被告並未對證人壬○○就通過路試為任何實質上之協助。此外，並無其他證據足
    證被告於擔任壬○○之路試主考官時，有何違背職務而協助
    壬○○通過路考之行為，被告此部分對於職務上之行為，收
    受賄賂之犯行，固可認定，但起訴書認被告係以「教導壬○○如何操控駕駛並提醒壬○○應注意之路況」之行為，係對
    於違背職務之行為而收受賄賂云云，應與事實不符。
  (八)至辯護人為被告辯稱：證人甲○○於本院審理時先證稱學費
    是開車的時候收，其他的錢是考過的時候才收，學費8 、
    9000 元 ；嗣經提示學員名冊上記載之日期金額為5 月21日
    9,000 元，方改稱我跟他收15,000元，拿6,000 元出去，自
    己拿9,000 元，然而帳冊上記載5 月21日9,000 元為入帳日
    期，則何來89年5 月22日向壬○○一次收取15,000元？且證
    人甲○○先於調查筆錄中供稱係在隔天將6,000 元在監理所
    交給被告，嗣於審理時稱：當天考試完下午交給被告，經檢
    察官提示調查筆錄，再改稱是考試完隔天交付，且甲○○關
    於交錢地點之證述，前後共有監理所、南訓中心、監理所廁
    所、南訓中心廁所等說詞，苟如甲○○所言僅拜託戊○○一
    次，其時間及地點應記憶清楚，始符合常情。可見證人甲○○所述不實在等語。而告訴人、證人之陳述有部分前後不符
    ，或相互有歧異時，究竟何者為可採，法院仍得本自由心證
    予以斟酌，非謂一有不符，或矛盾，即應認其全部均為不可
    採信；尤其關於行為動機、手段及結果等細節方面，告訴人
    之指陳，難免故予誇大，證人所證言，亦有予以渲染之可能
    ；然其基本事實之陳述，若果與真實性無礙時，則仍非不得
    予以採信，此有最高法院74年台上字第1599號判例意旨可資
    參照。本件證人甲○○於高雄縣調查站調查時雖陳稱：我於
    翌日才另行前往高雄區監理所將買通之6,000 元以現金的方
    式交給主考官戊○○。於本院審理時證稱：（問：你有無印
    象交錢給戊○○時是否在壬○○路考考完後當天？）過太久
    了，不是當天就是隔天。（問：根據你調查局所稱，你有交
    付6,000 元的匯款給戊○○，當天交付賄款不方便，所以隔
    天才交付戊○○？）實在。（問：有無印象在南訓中心交錢
    給戊○○是在南訓中心何處？）地點忘記了，不是當天就是
    隔天（問：如果是隔天是在何處交給他？）記得是在廁所，
    但忘記何時拿給他。（問：如果是在南訓中心的隱密地方或
    廁所，是何時交給他？）下午南訓中心的廁所交錢給他。（
    問：你於調查筆錄表示6,000 元的賄款是隔天交給他，地點
    是在高雄區監理所，為何與今日所言不一致？）我有交給他
    ，但時間忘記了等語。證人甲○○就交付被告6,000 元部分
    ，究係在89年5 月22日考試當日或89年5 月23日，地點係在
    高雄監理處或是南訓中心廁所等情，先後所述，固有不一。
    然壬○○路考當日即89年5 月22日迄於證人甲○○接受調查
    時已相去4 年多，所為供述難免因記憶不清而失真，惟其就
    被告允諾使壬○○通過路試，交付之金額為6,000 元，被告
    亦收受賄款之基本事實，前後所供，始終如一，且復有力生
    聯結車大貨車訓練場學員名冊1 本附卷可參，則甲○○所指
    顯非憑空，自難以上開瑕疵，遽認所述全然不可採。況且甲○○於高雄縣調查站即坦承涉犯行賄犯行，後於偵查中之供
    述與本案於本院審理時之證述，前後始終一致。而甲○○因
    行賄之犯行，業經本院判決免刑確定，此有本院判決1 份附
    卷可佐，縱使甲○○於本院審理時翻異前詞改稱被告戊○○
    並無收受賄賂犯行，亦因判決之確定力而無法動搖原判決結
    果。倘若甲○○於其涉犯行賄案件中，為求免刑判決而坦承
    向被告戊○○行賄，如今於本院作證時，並無顧慮因為作不
    利於被告之證詞，恐涉及自己責任之虞，是甲○○應無再為
    對於被告不利證詞之必要。然而甲○○卻於本院審理時仍堅
    稱被告確有收受賄賂之犯行，是其證詞已具有相當之可信性
    。況公務員收受賄賂事涉重典，參諸甲○○與被告之間並無
    怨隙，此亦據戊○○於本院審理時證述明確（見本院94年8
    月9 日審理筆錄），甲○○自無設詞誣指被告之可能。是甲○○於本院之證詞，自屬可信。
  (九)另證人辛○○固於本院審理時證稱：那時間是我們從車庫開
    出來保養廠外面場地溫車到9 點，直到他們從監理所出來到
    考場交給他們自己駕駛到考場，一般是這樣，但因為那一陣
    子戊○○身體不好，拜託我們開去考場。因為聯結車車頭放
    車庫，尾巴貨櫃是放在考場。如果他有抽到主考官從監理所
    到南訓中心，有拜託我們，我們才去作等語，及證人丙○○
    於本院審理時證稱：如果他有身體不舒服的話有拜託我們的
    話，我們就會將車子開過去，他有來拜託，我們就幫他開等
    語。然而證人辛○○亦證稱（問：如果戊○○抽到的話，大
    部分是你開車還是他開車？）不清楚，只是他有拜託我們開
    ，我們才會開。戊○○拜託我們開車的這段時間是發生在何
    時，時間我沒有記等語，是以縱使被告曾因身體不舒服等事
    由請證人辛○○或丙○○代將車頭開到考場，然而證人均不
    能記憶渠等是否在89年5 月22日路試時，曾替被告戊○○將
    車頭開到考場，證人辛○○及丙○○之證詞尚難採為對被告
    有利之認定。
  (十)綜上所述，證人壬○○於89年5 月22日在高雄區監理所考領
    聯結車駕駛執照時，確有透過證人乙○○轉交證人甲○○賄
    款，由證人甲○○向監理處官員行賄，而證人甲○○於證人
    壬○○通過路試後，將賄款交由路試之主考官即被告，被告
    以其擔任高雄區監理所之工務員，而於89年5 月22日擔任路
    試之考驗員，於壬○○通過路試後，收受賄款6,000 元，顯
    係對於職務上之行為收受賄賂之犯行，應堪認定，
二、查被告戊○○係交通部公路總局高雄區監理所（下稱高雄區
    監理所）工務員，負責汽、機車駕駛執照考驗之考驗工作，
    為依據法令從事公務之人員。被告戊○○於擔任聯結車路試
    之考驗員，執行職務上之行為，而於執行職務完畢後，收受
    壬○○透過乙○○轉交甲○○給付之6,000 元，壬○○當時
    既憑自己實力通過路試，而仍透過乙○○轉交甲○○交付金
    錢予被告戊○○，顯然係答謝被告戊○○以其負責聯結車執
    照考驗之職務甚明。而被告戊○○未加拒絕予以收受，則其
    收受財物之行為，與其執行職務之行為間，顯然有對價關係
    。核被告戊○○對於職務上之行為，收受賄賂係犯貪污治罪
    條例第5 條第1 項第3 款之對於職務上之行為收受賄賂罪。
    檢察官認被告係犯貪污治罪條例第4 條第1 項第5 款對於違
    背職務之行為收受賄賂罪，惟壬○○此次路考係憑自己實力
    通過考試，已如前述，被告戊○○並未為違背職務之行為，
    應予變更起訴法條。起訴書雖認被告尚涉犯刑法第216 條、
    第213 條行使偽造文書罪，惟起訴書內並無此部分之犯罪事
    實，檢察官亦未論告，此部分法條顯屬贅引。被告戊○○於
    壬○○路考時，因壬○○憑自己實力通過考試，嗣收受甲○○所交付之壬○○賄款6,000 元，情節尚屬輕微，且所得財
    物在50,000元以下，依貪污治罪條例第12條第1 項規定減輕
    其刑。被告戊○○於甲○○主動交付賄賂6,000 元時，未予
    拒收，而觸犯最輕本刑為7 年以上有期徒刑之重典，所得金
    額甚少，且係初犯，依客觀情形觀之，其犯罪情狀，非無可
    憫恕之處，情輕法重，爰依刑法第59條規定減輕其刑，並予
    遞減之。爰審酌被告戊○○係依法令執掌車輛考驗業務之人
    員，竟不知廉潔自持，貪圖不法收受賄賂，非但影響公務機
    關之名譽，更嚴重破壞全國人民對公務人員操守之信賴等一
    切情狀，量處被告如主文所示之刑，並依貪污治罪條例第17
    條規定宣告褫奪公權2 年，以示懲儆。被告收受賄款所得財
    物6,000 元，應依貪污治罪條例第10條規定予以追繳沒收，
    如全部或一部無法追繳時，應以其財產抵償之。
參、被告己○○部分：
一、公訴意旨略以：己○○係交通部公路總局高雄區監理所課員
    ，負責汽、機車駕駛執照考驗業務，為依據法令從事公務之
    人員。考生壬○○於89年5 月22日前往高雄區監理所參加聯
    結車路試時，為能迅速取得聯結車駕駛執照，在甲○○之勸
    說下，同意除學費外，額外支出15,000元向官員行賄，並即
    由甲○○通知主考員戊○○、監考員己○○，己○○並依約
    定，於路考時，教導壬○○如何操控駕駛並提醒壬○○應注
    意之路況，使壬○○順利取得駕駛執照。事後甲○○依約向
    壬○○收取15,000元，並於同年5 月23日，將其中6,000 元
    交予戊○○，再由戊○○、己○○2 人朋分。嗣經臺灣高雄
    地方法院檢察署於91年3 月26日，指揮法務部調查局高雄市
    調查處前往甲○○之住處搜索，扣得甲○○記載行賄所用之
    力生聯結車大貨車訓練場學員名冊1 本。因認被告己○○涉
    犯貪污治罪條例第4 條第1 項第5 款違背職務收受賄賂罪及
    刑法第216 條、第213 條之行使偽造文書罪等語。
二、按犯罪事實應依證據認定之，無證據不得認定其犯罪事實；
    又不能證明被告犯罪，應諭知無罪之判決，刑事訴訟法第15
    4 條第2 項、第301 條第1 項前段分別定有明文。另按刑事
    訴訟法上所謂認定犯罪事實之證據，係指足以認定被告確有
    犯罪行為之積極證據而言，如未能發現相當證據或證據不足
    以證明，自不能以推測或擬制之方法，以為裁判基礎（最高
    法院29年上字第3105號及40年台上字第86號判例參照）；而
    認定不利於被告之事實，須依積極證據，苟積極證據不足為
    不利被告之認定時，即應為有利於被告之認定，更不必有何
    有利之證據（最高法院30年上字第816 號判例參照）。若證
    據資料在經驗科學上或論理法則上尚有對被告較為有利之存
    疑，而無從依其他客觀方法排除此項合理之可疑，即不得以
    此資料作為斷罪之基礎，且刑事訴訟制度受「倘有懷疑，則
    從被告之利益為解釋」、「被告應被推定為無罪」之原則所
    支配，故得為訴訟上之證明者，無論為直接或間接證據，須
    客觀上於一般人均不致有所懷疑而達於確信之程度者，始可
    據為有罪之認定，倘其證明尚未達於「確信」之程度，而有
    合理可疑存在時，即難據以為被告不利認定，換言之，在法
    律判斷上，即不能為被告有罪之認定。
三、公訴人認被告己○○涉有貪污治罪條例違背職務收受賄賂罪
    嫌，係以同案被告甲○○（已經本院另案判決免刑確定）之
    供述及證人壬○○之證述，因認甲○○事先安排壬○○於89
    年5 月22日參加考試，並安排主監考官。事後壬○○因而通
    過路試，有壬○○駕駛執照登記書1 紙在卷可稽，而甲○○
    於壬○○通過路考後，向壬○○收取15,000元，並將其中
    6,000 元交予被告戊○○，由被告戊○○與己○○2 人朋分
    ，各分得3,000 元，亦有力生聯結車大貨車訓練場學員名冊
    1 本扣案可證為其論據。訊據被告己○○堅決否認有何公訴
    人所指收受賄賂之犯行，辯護人亦為被告己○○辯稱：主考
    官在車上、監考官是在下面，考照現場有很多人，眾目睽睽
    之下，要監考官在考生壓線時不要喊是不可能的，且也沒有
    證據證明被告己○○與被告戊○○共謀推戊○○從事犯罪行
    為。被告己○○好幾年來都有舉發行賄案，不需要為本件犯
    罪等語資為被告辯護。
四、經查：
  (一)證人甲○○於高雄縣調查站調查時雖證稱：壬○○雖非在本
    駕訓班練習考照之考生，但渠曾因在高雄區監理所報考聯結
    車路考2 次均因壓線違規而無法通過路考。我係在南區汽車
    駕駛訓練中心（南訓中心）時遇到他，並主動向他提及可以
    用買通監考官之方式參加路考，相關費用為15,000元，當場
    渠則應允。而我則安排壬○○於89年5 月22日參加高雄區監
    理所主考官戊○○、監考官己○○在南訓中心的聯結車路考
    。因為我已事先照會，打點過主、監考之戊○○、己○○2
    人，因此壬○○得以順利通過路考。而我亦於翌日才另行前
    往高雄區監理所將買通之6,000 元以現金的方式交給主考官
    戊○○。因為我與戊○○及己○○熟識，且路考場地仍有其
    他考生進行路考，其2 人尚須主持考試，若當場交付確實不
    方便。因此我才在第2 天將賄款親自交給戊○○。該筆
    6,000 元賄款之分配，戊○○及己○○應該是每人3,000 元
    ，但實際的數額則要問戊○○才知道（見91年度偵字第6072
    號第91頁背面、第92頁）等語。
  (二)惟證人庚○○於本院審理時證稱：89年5 月22日當天早上電
    腦抽籤完之後由課長指派監考。甲○○不可能事先知道主、
    監考人員的姓名。監考人員從監理所到南訓中心搭我們的專
    車過去，第三者應該蠻難判斷主監考人員（見本院94年3 月
    31日審理筆錄）等語明確，另參以高雄區監理所考驗工作之
    主考人員係於當日上午8 時9 分以電腦抽籤決定，監考人員
    係由主管依業務及人力狀況指派適當人員擔任，此有交通部
    公路總局高雄區監理所中華民國93年1 月16日高監駕字第
    0930001377號函及89年5 月22日主、監考人員配置表1 份在
    卷可稽。顯見證人甲○○向考生壬○○表示可以事先打點主
    、監考人員等語，僅係為順利招攬客戶，而向壬○○吹噓之
    詞，其於調查站陳稱得以在考試當日之前即事先打點主、監
    考人員，應非屬實。
  (三)證人甲○○嗣於本院審理時證稱：我將6,000 元交給戊○○
    ，我只認識戊○○，知道己○○但不認識他。沒有事先打點
    己○○，戊○○是當天考試時候跟他講的。調查局筆錄中記
    載「因為我與戊○○、己○○熟識」，是因為當時作筆錄時
    寫在一起。而在調查局表示「他們2 人應該是每人3,000 元
    」，這是調查局問的時候，我猜測的。又在調查局表示「壬○○考試可以通過路考，而且事先安排壬○○5 月22日報考
    高雄區監理所主考官戊○○、監考官己○○在南訓中心的路
    考，並事先打點照會過該2 人」，是我私下跟壬○○這樣講
    ，但與事實不符。那是自己有些吹牛，還要靠運氣，要看到
    是否碰到熟識的主、監考官。我知道高雄區監理所主、監考
    官是以電腦抽簽的，我在調查局講的有出入。考試當天主考
    官就是碰運氣，剛好是戊○○。我跟戊○○關說打點僅拜託
    戊○○1 次。我直接拿6,000 元給他，剩下的我都不管就走
    了。我拿6,000 元給戊○○時，沒有表示給己○○3,000 元
    。我不知道己○○是否有拿到6,000 元裡面的錢（見本院94
    年3 月31日審理筆錄）等語綦詳，核與被告戊○○於本院審
    理時證稱：我沒有把錢在考場或事後轉交或是朋分給己○○
    等語（見本院94年8 月9 日審理筆錄）相符。是證人甲○○
    於本院證述其未向己○○關說打點乙節應屬可採。
  (四)本件除了甲○○於高雄縣調查站吹噓及猜測之指述外，並無
    其他補強之證據足資證明甲○○所為不利於被告己○○之供
    述為真實可採，殊難僅以甲○○不利被告己○○之證供，即
    認定被告己○○有公訴人前開所指之對於違背職務之行為收
    受賄賂之犯行。又甲○○之上開證詞僅足以證明被告戊○○
    於89年5 月23日確有向甲○○收取賄款6,000 元，尚不足以
    積極證明被告己○○有收受款項。甲○○既未親自將賄款交
    給被告己○○，竟能於高雄縣調查站為前揭證述，足見其於
    高雄縣調查站證純屬其個人臆測之詞，不足採為不利於被告
    之認定。至力生聯結車大貨車訓練場學員名冊雖或足以證明
    甲○○有行賄之事實，惟尚難執為認定被告己○○有收受賄
    賂之犯行，是上開名冊亦不足為被告己○○有罪之證據。
  (五)綜上所述，並無確切之證據足以證明被告己○○為使壬○○
    順利通過路試而有何違背職務收受甲○○透過戊○○轉交之
    賄款3,000 元之情事，揆諸上開說明，本件不能證明被告己○○有受賄犯行，自應為被告無罪之判決。
據上論斷，應依刑事訴訟法第299 條第1 項前段、第301 條第1
項、第300 條，貪污治罪條例第2 條前段、第5 條第1 項第3 款
、第10條第1 項前段、第2 項、第12條第1 項、第17條、第19條
，刑法第11條前段、第59條、第37條第2 項，判決如主文。
本案經檢察官丁○○到庭執行職務。
中　　華　　民　　國　　94　　年　　8 　　月　　23　　日
                  鳳山刑事第1 庭審判長法　官  陳志銘
                                      法  官  王雅苑
                                      法  官  林芳華
以上正本證明與原本無異。
如不服本判決，應於判決送達後10日內，向本院提出上訴狀。
中　　華　　民　　國　　94　　年　　8 　　月　　24　　日
                                     書記官  賴佳慧
附錄本案論罪科刑法條
貪污治罪條例第5條
有下列行為之一者，處7 年以上有期徒刑，得併科新台幣6 千萬
元以下罰金：
一  意圖得利，擅提或截留公款或違背法令收募稅捐或公債者。
二  利用職務上之機會，詐取財物者。
三  對於職務上之行為，要求、期約或收受賄賂或其他不正利益
者。
前項第1款及第2款之未遂犯罰之。
